【裁判字號】    97,消債更,1067
【裁判日期】    971106
【裁判案由】    聲請更生程序
【裁判全文】
臺灣高雄地方法院民事裁定          97年度消債更字第1067號
聲  請  人  甲○○
代  理  人  徐豐益律師
上列當事人因消費者債務清理條例事件聲請更生，本院裁定如下
:
    主  文
聲請人自中華民國九十七年十一月六日十七時起開始更生程序。
命司法事務官進行本件更生程序。
    理  由
一、按法院開始更生程式之裁定，應載明其年、月、日、時，並
    即時發生效力。次按法院裁定開始更生或清算程式後，得命
    司法事務官進行更生或清算程式，必要時得選任律師、會計
    師或其他適當之自然人或法人一人為監督人或管理人。消費
    者債務清理條例（下稱消債條例）第3 條、第42條第1 項、
    第45條第1 項、第16條第1 項分別定有明文。
二、聲請意旨略以：聲請人積欠台北富邦銀行、國泰世華銀行、
    台東企銀（現與荷蘭銀行合併）、匯豐銀行、聯邦銀行、遠
    東銀行、中國信託銀行債務合計達新台幣（下同）1,199,68
    0 元，有不能清償債務情事，並於民國95年5 月5 日依金融
    主管機關協調成立之中華民國銀行公會會員辦理消費金融案
    件無擔保債務協商機制與全體無擔保債權銀行達成分期還款
    協議，約定聲請人應自95年5 月起，分80期，依年利率6.99
    % 計息，於每月10日還款24,600元。雖聲請人於95年度之全
    年收入僅357,824 元（約合每月收入29,819元，元以下四捨
    五入），且須獨力扶養罹有重度憂鬱症之父親陳照輝，每月
    收入於繳納協商款後，實已不足支付維持生活之必要生活費
    用，而有逾越聲請人還款能力之不公平協商情事存在，惟聲
    請人仍勉為增加工時、向友人借貸俾以按期繳款，然自97年
    5 月起雇主華東科技股份有限公司（下稱華東科技公司）因
    景氣不佳，而減少周間工時及加班，致聲請人於97年6 月之
    薪資收入僅有24,902元，再難繼續繳納協商款，實有不可歸
    責於己，致履行協商顯有重大困難情事存在。又本件無擔保
    或無優先權之債務總額未逾1,200 萬元，復未經法院裁定開
    始清算程序或宣告破產，爰依法聲請更生等語。
三、按債務人與金融機構協商成立者，不得聲請更生或清算，但
    因不可歸責於己之事由，致履行顯有重大困難者，不在此限
    ；本條例施行前，債務人依金融主管機關協調成立之中華民
    國銀行公會會員辦理消費金融案件無擔保債務協商機制與金
    融機構成立之協商，準用前項之規定，消債條例第151 條第
    5 項、第6 項分別定有明文。所謂「不可歸責於己之事由」
    ，應係指客觀上聲請人之支出增多，或收入、收益減少，非
    其成立協商時所能預期，諸如物價上漲而成本增加、家屬患
    病等以致支出增加，或因病無法工作、僱佣之公司倒閉或裁
    員、失業、減薪等以致收入減少，均屬之。經查：
  (一)聲請人於95年5 月5 日與全體無擔保債權銀行達成分期還款
    協議，約定聲請人應自95年5 月起，分80期，依年利率6.99
    % 計息，於每月10日還款24,600元，並已遵期繳納24期協商
    款，自97年6 月起未再繼續繳款，而於97年6 月6 日經銀行
    判定毀諾等情，有協議書、無擔保債務還款計畫、歷次還款
    轉帳單據、荷蘭銀行97年8 月25日（97）荷銀債清字第316
    號函在卷可憑（見本院卷第47頁、第48頁、第49至52頁、第
    77頁），應認真實。
  (二)依聲請人95、96年度綜合所得稅各類所得資料清單記載，聲
    請人95年度之薪資所得收入為357,824 元（約合每月收入29
    ,819 元 ，元以下四捨五入），96年度之薪資所得收入為34
    5,612 元（約合每月收入28,801元），而聲請人97年3 月、
    4 月、5 月、6 月之薪資收入分別為38,156元、48,705元、
    43,817元、24,902元，有95、96年度綜合所得稅各類所得資
    料清單、中國國際商業銀行存款存摺明細影本為憑（見本院
    卷第19頁、第18頁、第54頁），聲請人主張其於97年6 月因
    雇主華東科技公司減少加班及工時，致薪資收入減少乙節，
    核與前開證據相符，係屬可採。
  (三)依民法第1114條第1 款規定，直系血親相互間互負扶養之義
    務；同法第1115條第3 項規定，負扶養義務人有數人，而其
    親等同一時，應各依其經濟能力，分擔義務；又受扶養權利
    者為直系血親尊親屬，以不能維持生活者為限，同法第1117
    條第2 項亦有明定。聲請人之父陳照輝（出生於33年1月間
    ）自90年8 月22日起領有中度精神障礙手冊，已與配偶離婚
    ，並育有聲請人及陳新元等2 名成年子女，其於95、96年度
    並無所得收入，名下亦無財產，有卷附身心障礙手冊影本、
    戶籍謄本、95、96年度綜合所得稅各類所得資料清單、可稽
    （見本院卷第27頁、第25頁、第59頁、第60頁、第61頁），
    足認其非受扶養不能維持生活，應由聲請人及陳新元按其能
    力，各依每人1/2 之比例分攤陳照輝之扶養費為適當。依內
    政部公告之95年度台灣省每人每月最低生活費用為9,210 元
    計算，聲請人於95年間協商成立時每月須支出維持自己生活
    及分攤陳照輝扶養費之金額為13,815元（即9,210+[9210 ÷
    2]=13,815） ，亦即聲請人於履行協商期間，每月至少須有
    收入40,215元始足維持生活並給付協商款，惟經比對聲請人
    前揭薪資收入資料，聲請人除97年4 月份、5 月份之薪資收
    入逾40,215元外，其95年度每月薪資收入29,819元在扣除協
    商款24,600元後，僅有餘款5,219 元，已不足支付上開維持
    生活必要費用，其96年度之薪資收入則減為28,801元，更難
    十足繳付協商款，是以聲請人主張本件協商成立時，有協商
    條件未顧及日常生活維持，且逾越其還款能力之不公平協商
    情事存在，核與事實相符，亦屬可採。
四、綜上所述，本件協商確有不公平情事，且聲請人自97年6 月
    起始因薪資收入短減而未能繼續履行協商條件，實有不可歸
    責於己，致履行協商顯有重大困難情事存在，且其無擔保或
    無優先權之債務總額未逾1,200 萬元，復未經法院裁定開始
    清算程序或宣告破產，又無消費者債務清理條例第6 條第3
    項、第8 條或第46條各款所定駁回更生聲請之事由存在，其
    聲請更生，洵屬有據，應予准許。
中    華    民    國    97    年    11    月    6     日
                  民事第六庭  法  官  賴文姍
以上正本係照原本作成
本裁定不得抗告
本裁定已於民國97年11月6日17時公告
中    華    民    國    97    年    11    月    6     日
                              書記官  林秀珍


司法院資訊處製作；財團法人民間司法改革基金會備份。
